【裁判字號】    87,自,668
【裁判日期】    890105
【裁判案由】    業務過失致死
【裁判全文】
臺灣臺北地方法院刑事判決                          八十七年度自字第六六八號
    自  訴  人  乙○○
    被      告  甲○○
    選任辯護人  胡致中
                余鐘柳
右列被告因業務過失致死案件，經自訴人提起自訴及移送併辦（臺灣臺北地方法院檢
察署八十六年度偵字第一六七一三、一七六六三號），本院判決如左：
    主      文
甲○○無罪。
    理      由
一、自訴意旨略以：被告甲○○係臺北縣深坑鄉○○村○○街十一號「深坑診所」之
    醫師，為從事醫療業務之人，竟於民國八十六年七月十五日上午八時許，在上開
    診所，診治自訴人乙○○之夫楊清誠時，應注意依其專業知識，詳加檢查楊清誠
    之身體狀況，俾發覺真正之病因，為正確之治療，竟疏於注意，不惟未為詳細之
    檢查，適時找出病因，並施予不當之點滴治療，迨發覺楊清誠病情惡化，全身抽
    搐痙攣，復未施予必要之急救措施或急速轉診，而僅命護士施打肌肉鬆弛劑，終
    致楊清誠因病菌感染引發心肌炎，造成心力衰竭不治死亡，因認被告涉有刑法第
    二百七十六條第二項之業務過失致死罪嫌等語。
二、按犯罪事實應依證據認定之，無證據不得推定其犯罪事實；又不能證明被告犯罪
    者，應諭知無罪之判決，刑事訴訟法第一百五十四條、第三百零一條第一項分別
    定有明文。次按刑法上之過失，係指行為人對於構成犯罪之事實，按其情節應注
    意，並能注意，而不注意；其過失行為與結果間，在客觀上有相當因果關係始得
    成立。所謂相當因果關係，係指依經驗法則，綜合行為當時所存在之一切事實，
    為客觀之事後審查，認為在一般情形下，有此環境、有此行為之同一條件，均可
    發生之結果者，則該條件即為發生結果之相當條件，行為與結果即有相當之因果
    關係。反之，若在一般情形下，有此一條件存在，而依客觀之審查，認為不必皆
    發生此結果者，則該條件與結果並不相當，不過為偶然之事實而已，其行為與結
    果間即無相當因果關係，最高法院七十六年臺上字第一九二號復著有判例。
三、訊據被告甲○○，堅決否認上開犯行，辯稱：柯沙奇病毒屬於腸病毒感染，其潛
    伏期約為十四天左右，一般診所根本無法診斷出來，且楊清誠之心肌炎會於短時
    間導致死亡，有無人員隨車照料與楊清誠之死亡結果並無因果關係等語。
四、本件自訴意旨認被告涉有上開罪嫌，無非係以：被告明知楊清誠已感冒四、五日
    ，因持續性嘔吐無法進食，臉色蒼白呼吸急促，經量血壓後收縮壓及舒張壓又明
    顯偏低，自應為楊清誠詳加檢查及診斷，以查出真正之病因，而為正確之治療，
    竟疏未注意，除為楊清誠量過一次血壓外，未為任何檢查措施，復未考量施打點
    滴可能引起之副作用，即應家屬之要求，為之開藥施打點滴，致延誤楊清誠治療
    之時機，顯具有疏失。又被告經量測楊清誠之血壓，發現血壓甚低，具有生命之
    危險，且楊清誠面色蒼白呼吸急促，感冒及嘔吐症狀又十分嚴重，非屬尋常，迺
    被告竟任令病患在病床上注射點滴，不予觀察聞問，未能盡其義務建議病患轉診
    ，亦難謂無重大疏失。況被告既開設診所為人醫病，自應設置氧氣筒、強心針等
    藥劑，被告非惟未備置該等維持基本生命所需用具、藥物，且僅為楊清誠注射肌
    肉鬆弛劑，在未為適當之急救處理前，即將之送上救護車，終致病患之死亡，其
    急救之措施亦有不當等為其論據。
五、經查於自訴人之夫楊清誠於八十六年七月十五日上午八時許，因已有感冒症狀四
    、五日，且持續性嘔吐無法進食，臉色蒼白呼吸急促等症狀，而由自訴人之母陳
    美英陪同至臺北縣深坑鄉○○村○○街十一號被告開設之「深坑診所」就診，經
    被告量測血壓為86/52mm/Hg後，實施加入腸胃解痙劑、抗生素之百分之五葡萄糖
    之輸液注射，並給予口服之止吐劑、胃藥及綜合感冒藥，當點滴注射半瓶後，病
    患突感呼吸不暢、噁心、臉色發紺，並併發全身痙攣，全身肌肉緊繃，經被告命
    護士施以肌肉鬆弛劑之注射，轉送臺北市立萬芳醫院急救後，急救無效，於同日
    上午十時零二分許宣告死亡等情，固為被告所是認，並有深坑診所、臺北市立萬
    芳醫院病歷在卷可稽。而楊清誠死亡後，經臺灣高等法院檢察署法醫中心解剖鑑
    定結果，楊清誠心臟部分，外觀較手握拳稍大，外膜及包膜平滑無粘連，左右冠
    狀動脈各有不同程度之管腔狹宰，高達百分之四十，心肌層由紅棕色到明顯的充
    血，並於左心室前、後側，各有二ｘ０．三公分、一ｘ０．四公分之白色疤痕。
    內膜平滑無著變，心瓣膜薄且具彈性，無贅疣。主動脈有瀰漫性之輕微黃色斑塊
    堆積，肺動脈及上下腔靜脈暢通無阻塞。肺臟部分，兩側肋膜平滑無粘連，間質
    鮮紅、水腫，氣管及支氣管有泡沫存在。發現楊清誠有心肌疤痕、心臟肥大、冠
    狀動脈硬化、肺炎等症狀。經顯微鏡觀察、毒化學檢查結果，認（一）造成楊清
    誠死亡之因素為泛心臟炎引發心臟衰竭死亡。（二）楊清誠之心肌炎與其肺臟之
    肺炎與其生前之感染相關，於病灶區鏡檢並未發現有明顯之病源體存在，生前並
    未有其他的細菌或培養結果做佐證，因此依其生前之病史推測其感染源可能為病
    毒。（三）楊清誠生前有嘔吐等症狀，可能與感染所發生之菌血症（或敗血症）
    相關。（四）楊清誠生前之症狀及感染所產生之症狀判斷，楊清誠可能為柯沙奇
    （Coxsackie Virus）病毒感染。且柯沙奇病毒感染治療時若補充水份（打點滴
    ）易引起死亡，被告對為柯沙奇病毒感染之楊清誠實施輸液注射，易引起死亡，
    固亦有臺灣高等法院檢察署法醫中心（八六）高檢醫鑑字第０五五七號鑑定書附
    卷可證。惟查：
    （一）楊清誠自八十六年七月十五日上午八時許至被告開設之「深坑醫院」就醫
          時起迄至同日上午十時零二分許宣告死亡時止，其間歷時約二小時左右，
          其病程惡化迅速，為猝死案例。且依臺灣高等法院檢察署法醫中心鑑定報
          告，造成楊清誠死亡之因素，為柯沙奇病毒引起之心肌炎，部分嚴重之心
          肌炎案例，在短時間內，會引起心律不整、心臟衰竭而導致死亡，有行政
          院衛生署醫事審議委員會八十七年六月二十四日八七０二九號鑑定書、臺
          灣高等法院檢察署法醫中心（八六）高檢醫鑑字第０五五七號鑑定書在卷
          可憑。而柯沙奇病毒係腸病毒之一種，感染柯沙奇病毒後大約二至十天才
          會出現症狀，受感染者的臨床表徵千變萬化，九成以上之病患臨床症狀輕
          微，甚至可能沒有臨床症狀，大多數僅以發燒及類似一般感冒的症狀表現
          ，極少數個案，有可能發生無菌性腦膜炎、腦炎、心肌炎、心包膜炎、肺
          炎、麻痺等併發症，且以三歲以下之年幼孩童及懷孕婦女較容易得到嚴重
          感染，而由於臨床表現多樣化，故無法依據臨床表徵作確定診斷，必須經
          由病患檢體（包括喉頭、糞便、水泡液體、腦脊髓液等）進行病毒培養分
          離及血清學檢查才能確定，此參諸本院自行政院衛生署、高雄榮民總醫院
          、國泰醫院、忠孝醫院、大華醫學病理檢驗院等各醫療單位網站列印之相
          關文獻，復甚明白。矧姑不論楊清誠自就醫時起迄至宣告死亡時止，其間
          不過歷時二小時，以楊清誠病程惡化迅速之程度觀之，本難強求被告於此
          一短暫診療時間內，依據病患類似一般感冒之臨床表徵，即正確診斷楊清
          誠感染者係屬柯沙奇病毒。實則，造成楊清誠死亡之因素，既為柯沙奇病
          毒引起之心肌炎，則參以柯沙奇病毒感染所引發之疾病種類甚多，單就臨
          床表徵事實上無法為確定診斷，必須經由病患檢體（包括喉頭、糞便、水
          泡液體、腦脊髓液等）進行病毒培養分離及血清學檢查才能確定，且該等
          病毒感染初期之臨床症狀，又常與一般感冒症狀無異，醫療人員於對病患
          檢體進行病毒培養分離及血清學檢查前，實難作出正確診斷等情，並衡之
          楊清誠因柯沙奇病毒感染所併發之心肌炎，係屬極可能在短時間內引起心
          律不整、心臟衰竭而導致死亡之病症，醫療人員於此短暫時間內，須作出
          正確診斷，確屬不易等節，再參諸被告開設之「深坑診所」為一地區性診
          所，該等診所之設備較一般地區性醫院之設備不足，於初診時即能正確診
          斷病患所罹為病毒性引起之心肌炎，顯非易事等情，足徵被告未能診斷出
          楊清誠感染柯沙奇病毒，且業已併發心肌炎，而施以輸液注射，應無過失
          之可言，此亦為行政院衛生署醫事審議委員會八十七年六月二十四日八七
          ０二九號鑑定意見所肯認。
    （二）又造成楊清誠死亡之因素，為柯沙奇病毒引起之心肌炎，已如前述，則在
          被告未能正確診斷病患所罹為病毒引起之心肌炎前，依據病患求診時主訴
          嘔吐、時有發燒等臨床表徵，給予一般情形不致產生副作用之葡萄糖注射
          液，並加入腸胃解痙劑及抗生素等，另給予減輕上開症狀之口服止吐劑、
          胃藥及綜合感冒藥等，其醫療行為尚無不妥，且病患注射點滴半瓶後，突
          感呼吸不暢、噁心、臉色發紺，並併發全身痙攣，全身肌肉緊繃等症狀，
          被告旋施以心臟按摩及施打肌肉鬆弛劑，其急救措施，亦難認有何不妥之
          處，凡此均有行政院衛生署醫事審議委員會八十八年一月十日八八一七六
          號鑑定書可資參酌。雖被告未能一開始即建議病患楊清誠轉診，且於量測
          血壓後，發現病患血壓在86/52mm/Hg之下，又未能隨時監測血壓，然造成
          楊清誠死亡之因素係柯沙奇病毒引起之心肌炎，業詳前述，其死因與病患
          血壓之高低，本不相涉，則縱認被告關於血壓之監測有所疏失，亦難認此
          與楊清誠死亡有何因果關係，況病患楊清誠所感染者，既屬醫療實務上難
          以從臨床表徵即正確診斷之柯沙奇病毒，於此情況下，倘責令醫師於病患
          主訴有嘔吐、時有發燒等類似一般感冒之症狀時，即有建議病患轉診之義
          務，亦屬過苛。準此，亦難認被告上開醫療行為與被告死亡之結果有何相
          當因果關係。
    （三）綜上所述，被告對楊清誠所為之醫療行為，尚難認有何過失，行政院衛生
          署醫事審議委員會二次鑑定亦為相同之認定，雖楊清誠因感冒之臨床表徵
          前往被告開設之「深坑診所」就診後，歷時短短二小時即宣告死亡，其結
          果確難令自訴人等家屬接受，為人所不忍，惟既無積極證據足資證明被告
          未能診斷出楊清誠受柯沙奇病毒之感染有何疏失之處及其上開醫療行為與
          楊清誠之死亡有何相當因果關係，揆諸前揭說明，自難以業務過失致死罪
          相繩。此外，復查無任何積極證據足資證明被告涉有上開犯行，既不能證
          明被告犯罪，自應為被告無罪之諭知。
六、臺灣臺北地方法院檢察署八十六年度偵字第一六七一三、一七六六三號移送併辦
    部分，與本案為同一事實，爰不另退回檢察官，附此敘明。
據上論斷，應依刑事訴訟法第三百四十三條、第三百零一條第一項，判決如主文。
中      華      民      國    八十九    年      一      月      五      日
                                      臺灣臺北地方法院刑事第七庭
                                          法  官  陳  秀  貞
右正本證明與原本無異。
如不服本判決，應於判決送達後十日內，向本院提出上訴狀。
                                          書記官  廖  穎  穗
中      華      民      國    八十九    年      一      月     十四     日


司法院資訊處製作；財團法人民間司法改革基金會備份。
